臺灣彰化地方法院民事判決　　　　　　　100年度婚字第198號
原　　　告　黃莉心
訴訟代理人　許家瑜律師
被　　　告　黃清松
上列當事人間請求確認婚姻關係不存在事件，本院於民國100年7
月5日言詞辯論終結，判決如下：
    主  文
確認原告與被告間婚姻關係不成立。
訴訟費用新台幣仟元由被告負擔。
    事實及理由
一、按婚姻無效之訴、婚姻關係不存在之訴與婚姻不成立之訴不
    同，此觀民事訴訟法第568條第1項及民事訴訟法第247條規
    定自明。當事人如未履行或未完全履行婚姻要件時，其婚姻
    既不成立，自不發生任何婚姻之法律上效力，無須法院之判
    決，任何人均得主張之，但發生爭執時，有確受判決之法律
    上利益者，自得起訴請求確認婚姻不成立，即提起確認婚姻
    不成立之訴，而非提起確認婚姻無效之訴，亦非提起確認婚
    姻不存在之訴。本件原告所爭執者，係兩造於民國93年6月9
    日所為結婚欠缺公開儀式之形式要件，即屬婚姻有無成立之
    問題，合先敘明。
二、本件原告主張：原告於民國92年間未婚自被告受胎，於93年
    6月15日生下長子黃辰祐，生產數天後，在未辦公開儀式之
    情形下，被告備妥結婚證書持至原告娘家請原告之妹黃靖心
    、原告之母余似琚於見證人欄位上簽名，並持至彰化市戶政
    事務所辦理結婚登記，為兩造並未舉行任何公開儀式，未具
    備法定要件，故聲明求為判決如主文所示等語。
三、被告之答辯略以：93年結婚，有去登記，因為原告說她懷孕
    ，當時有提到這個問題，兩造結婚是都沒有宴客等語。
四、查本件兩造已為結婚登記一節，有原告提出之戶口名簿影本
    可稽，堪信為真實。又原告主張兩造結婚並無公開儀式等語
    ，業據證人即原告之妹黃靖心到庭證述略以：兩造結婚沒有
    公開儀式，也沒有公證結婚，沒有事後補請客等語明確，被
    告亦自承沒有公開結婚儀式，綜上所述，堪認原告之主張為
    真實。
五、結婚，應有公開儀式及2人以上之證人；經依戶籍法為結婚
    之登記者，推定其已結婚，96年5月23日修正公布前之民法
    第982條第1、2項分別定有明文。至於新法雖規定「結婚應
    以書面為之，有2人以上證人之簽名，並應由雙方當事人向
    戶政機關為結婚之登記」，惟民法親屬編施行法增訂第4條
    之1第1項規定「修正之民法第982條之規定，自公布後1年施
    行」，是以，新法施行日應為97年5月23日。本件兩造登記
    之結婚日為93年6月9日，尚在新法施行之前，即應適用舊法
    ，合先敘明。又前開修正前民法第982條第2項之規定，係為
    避免公開儀式在舉證上之困難，凡結婚當事人依戶籍法為結
    婚之登記者，推定其已結婚而已，並非以戶籍登記為結婚之
    生效要件，若有證據以資證明其未有公開之儀式之結婚要件
    時，非不得推翻其推定。本件原告主張兩造迄今未辦理結婚
    公開儀式之事實，已如前述，是原告與被告既未舉行公開之
    儀式，自得推翻前開結婚之推定。兩造既無結婚之事實，僅
    在戶籍上為結婚之登記，而徒具婚姻之形式，其等間之婚姻
    應不成立（最高法院78年度台上字第2013號判決意旨參照）
    。從而，依前揭說明，本件原告提起本訴，洵屬有據，應予
    准許，爰判決如主文所示。
六、訴訟費用負擔之依據：民事訴訟法第78條。
中    華    民    國    100   年    7    月    19   日
                  家事法庭      法  官  陳弘仁
以上正本係照原本作成。
如對本判決上訴，須於判決送達後20日之不變期間內，向本院提
出上訴狀。如委任律師提起上訴者，應一併繳納上訴審裁判費。
中    華    民    國    100   年    7    月    19   日
                                書記官  張俞文